臺灣屏東地方法院民事判決　　　　　　　 99年度重訴字第2號
原　　　告　利震發
　　　　　　廖利潤金
　　　　　　葉利潤妹兼葉輝長.
　　　　　　葉益志葉輝長承受.
　　　　　　葉展志葉輝長承受.
　　　　　　葉秋婷葉輝長承受.
共　　　同
訴訟代理人　劉家榮律師
被　　　告　高明德
　　　　　　劉春錦
　　　　　　屏東汽車客運股份有限公司
上　一　人
法定代理人　郭生
訴訟代理人　鍾文杰
被　　　告　蘇世昌即同慶醫院
訴訟代理人　李育任律師
上列當事人間請求侵權行為損害賠償事件，本院於民國99年12月
13日言詞辯論終結，判決如下：
    主  文
被告高明德、劉春錦應連帶給付原告利震發新臺幣柒拾捌萬捌仟
捌佰陸拾捌元、原告葉利潤妹新臺幣伍拾萬元、原告廖利潤金新
臺幣伍拾萬元，及均自民國九十八年一月二十一日起至清償日止
，按週年利率百分之五計算之利息。
被告高明德、劉春錦應連帶給付原告葉利潤妹、葉益志、葉展志
、葉秋婷新臺幣玖拾萬陸仟貳佰肆拾壹元，及自民國九十八年一
月二十一日起至清償日止，按週年利率百分之五計算之利息。
就前二項給付，被告屏東汽車客運股份有限公司、蘇世昌即同慶
醫院應各與被告高明德、劉春錦負連帶給付之責。
原告其餘之訴駁回。
訴訟費用由被告連帶負擔百分之二十五，原告利震發、廖利潤金
各負擔百分之十，餘由原告葉利潤妹、葉益志、葉展志、葉秋婷
連帶負擔。
本判決主文第一、第三項原告勝訴部分，於原告利震發、葉利潤
妹、廖利潤金各以新臺幣貳拾陸萬仟元、新臺幣壹拾陸萬柒仟
元、新臺幣壹拾陸萬柒仟元供擔保後，各得假執行；但被告各以
新臺幣柒拾捌萬捌仟捌佰陸拾捌元、新臺幣伍拾萬元、新臺幣伍
拾萬元為原告利震發、葉利潤妹、廖利潤金預供擔保後，得免為
假執行。
本判決主文第二項、第三項原告勝訴部分，於原告葉利潤妹、葉
益志、葉展志、葉秋婷以新臺幣拾萬貳仟元供擔保後，得假執
行；但被告以新臺幣玖拾萬陸仟貳佰肆拾壹元預供擔保後，得免
為假執行。
原告其餘假執行之聲請駁回。
    事實及理由
壹、程序事項
一、本件訴訟繫屬中，原告葉輝長於民國98年10月16日死亡，原
    告葉利潤妹、葉益志、葉展志、葉秋婷具狀聲明承受訴訟，
    有戶籍謄本、陳報狀、繼承系統表為證（見本院卷第22頁、
    第45至第47頁），依民事訴訟法第175 條第1 項、第2 項之
    規定，於法並無不合，應予准許。
二、訴狀送達後，原告不得將原訴變更或追加他訴。但擴張或減
    縮應受判決事項之聲明者，不在此限，民事訴訟法第255 條
    第1 項第3 款定有明文。本件原告之刑事附帶民事起訴狀所
    為之聲明第一至第四點，係請求被告應連帶給付原告廖利潤
    金、葉利潤妹、利震發各新臺幣（下同）1,500,000 元、1,
    500,000 元以及1,788,868 元，被告應連帶給付原告葉利潤
    妹、葉益志、葉展志、葉秋婷之被繼承人葉輝長12,458,012
    元，及均自刑事附帶民事起訴狀繕本送達之翌日起至清償日
    止，按週年利率5%計算之利息（見交附民卷第1 頁）；嗣以
    書狀將上開第四點聲明（即關於被害人葉輝長部分）縮減為
    ：被告應連帶給付原告葉利潤妹、葉益志、葉展志、葉秋婷
    5,992,469 元，及均自起訴狀繕本送達之翌日起至清償日止
    ，按週年利率5%計算之利息（見本院卷第234-3 、234 頁）
    ；嗣於本院98年12月13日言詞辯論期日中以言詞再縮減聲明
    為如下貳、一、(三)所示者（見本院卷第360 頁），此等均為
    聲明之減縮，依上開說明，並無不合。
貳、實體事項
一、原告起訴主張：
(一)、原告廖利潤金、葉利潤妹及利震發三人俱為被害人利癸春之
    兒女。被害人利癸春於96年7 月上旬在被告蘇世昌即同慶醫
    院住院期間，因高燒未退，於同年月5 日上午8 時許，急需
    送往財團法人屏東基督教醫院治療，而由被告劉春錦駕駛車
    牌號碼4013-PA 號救護車，搭載被害人利癸春、原告利震發
    、被害人葉輝長等人，沿途開啟鳴笛警報器及警示燈，自屏
    東縣鹽埔鄉○○村○○道路由北往南方向行駛，於同日9 時
    許，行經該路段與莒光路交岔路口時，應充分注意車前狀況
    並隨時採取必要之安全措施，竟疏未注意即貿然通行該路口
    ，適有被告高明德受僱於被告屏東汽車客運股份有限公司，
    在執行職務中駕駛車牌號碼FZ-563號營業大客車，沿屏東縣
    鹽埔鄉○○村○○路由東往西方向直行而來，本應注意聞有
    救護車之警號時，縱其直行方向為綠燈燈號，亦應立即避讓
    ，詎竟疏未注意有救護車輛行近而貿然駕車橫越路口，致兩
    車相撞，使葉輝長受有頸椎損傷併頸椎第四節推弓骨折、脊
    髓休克、四肢癱瘓、臉部撕裂傷、多處擦傷及麻痺性腸阻塞
    等重傷害；利癸春則受有硬腦膜下出血、右側血胸等傷害，
    經送醫救治，仍於同年月9 日傷重不治死亡。
(二)、利癸春及葉輝長分別係因本件交通事故而死亡及遭受上開所
    述之重傷害，此事故之發生又確係出於被告劉春錦駕駛救護
    車以及被告高明德駕駛營業大客車，兩人於執行職務時，均
    因怠於汽車駕駛人之注意義務所肇致，乃被告等以其共同侵
    權行為不法侵害被害人利癸春致死。而原告廖利潤金、葉利
    潤妹、利震發等3 人為被害人利癸春之子女，被害人利癸春
    之醫療費、喪葬費均由原告利震發所支出，又原告葉利潤妹
    等人之被繼承人葉輝長業於98年10月16日死亡，原告葉利潤
    妹、葉益志、葉展志、葉秋婷為葉輝長之繼承人，被告等自
    應連帶對於原告賠償相當之金額。又被告劉春錦駕駛救護車
    係受僱於被告蘇世昌即同慶醫院執行職務，被告高明德駕駛
    營業大客車係受僱於被告屏東汽車客運股份有限公司執行職
    務，故依法被告應對原告負連帶損害賠償責任。被害人利癸
    春、葉輝長因被告上開行為，受有下列損害，故得請求之損
    害賠償項目、金額，分述如下：
  1.就被害人利癸春部分：
  醫療費用：被害人利癸春因受前開傷害，前往醫院就診由原
    告利震發共計支出醫療費用10,884元（健保給付部分已扣除
    ）。
  喪葬費用：被害人利癸春因受前開傷害而死亡，由原告利震
    發支付277,984 元喪葬費用。
  非財產上損害賠償：原告廖利潤金、葉利潤妹、利震發等三
    人事親至孝，而俗語說：「家有一老，如有一寶」，被害人
    利癸春年近90高齡，向為家族中之精神指標，行事作風更為
    利家子孫之典範，原告廖利潤金、葉利潤妹、利震發等三人
    突遭失怙之痛，誠可謂人倫之悲劇，其所受非財產上之損害
    ，應各以1,500,000元賠償為度。
  2.就被害人葉輝長部分：
  醫療、醫療費用、看護費用以及救護車車資部分：被害人葉
    輝長因受前開傷害，前往醫院就診，購買醫療用品以及支付
    看護照顧等費用，共計支出525,759 元（醫療費用之健保給
    付部分已扣除）。
  減少勞動能力損失部分：被害人葉輝長係33年10月13日生，
    平日務農，於發生車禍時96年7 月5日，時年僅62歲又9 個
    月，以平均最低工資17,280元計算至其死亡，原尚有27個月
    可工作，現因遭本次車禍後，頸部以下均無法移動，完全喪
    失工作能力，且因一次請求，故依月別單利霍夫曼係數計算
    ，此部分請求441,259 元。（計算式：17,280×25.0000000
    0=441,259 元，元以下四捨五入）
  非財產上損害賠償：被害人葉輝長原本務農、身體狀況極佳
    ，卻因此次車禍，導致後半生均僅得躺在床上，凡事均須由
    他人照料處置，雖意識清楚，卻終生癱瘓之打擊，對於本身
    餘生所留意義可謂莫大痛苦，爰請求5,000,000 元之非財產
    上損害賠償。
  又被害人葉輝長業於98年10月16日死亡，原告葉利潤妹、葉
    益志、葉展志、葉秋婷為之繼承人，爰本於繼承之法律關係
    提起本訴。
(三)、爰依民法第184 條第1 項前段、第191 條之2 、第192 條第
    1 項、第194 條、第185 條、第188 條第1 項本文及繼承之
    法律關係提起本件訴訟，並聲明：(1)、被告應連帶給付原告
    廖利潤金1,500,000 元，及自98年1 月21日起至清償日止，
    按週年利率5%計算之利息。(2)、被告應連帶給付原告葉利潤
    妹1,500,000 元，及自98年1 月21日起至清償日止，按週年
    利率5%計算之利息。(3)、被告應連帶給付原告利震發1,788,
    868 元，及自98年1 月21日起至清償日止，按週年利率5%計
    算之利息。(4)、被告應連帶給付原告葉利潤妹、葉益志、葉
    展志及葉秋婷5,967,018 元，及自98年1 月21日起至清償日
    止，按週年利率5%計算之利息。(5)、原告均願供擔保請准宣
    告假執行。
二、被告等則以下列情詞置辯：
(一)、被告劉春錦：
    肇事當時，伊駕駛救護車之直行方向燈號是綠燈，並無疏失
    ，且按道路交通安全規則第93條第2 項之規定，伊駕駛救護
    車緊急轉診病患，得不受標誌、標線及號誌指示之限制，而
    有道路行使之優先權且得超速。故伊對本件車禍之發生並無
    過失。又被害人利癸春年近90歲，且事故發生前長期病重，
    原告應早有預期準備，是原告利震發、葉利潤妹、廖利潤金
    各請求1,500,000 元之非財產損害賠償顯屬過高。另被害人
    葉輝長請求5,000,000 元之非財產上損害賠償亦顯太高。並
    聲明：(1)原告之訴駁回。(2)如受不利之判決，願供擔保請准
    宣告免為假執行。
(二)、被告高明德：
    本件車禍係被告劉春錦駕駛之救護車正面追撞其所駕駛營業
    用大客車右後方，且被告劉春錦亦陳稱其於100 公尺以外即
    看見其所駕駛之公車，再由現場十字路口之高樓遮蔽90度角
    來車之情況推斷，被告劉春錦看見伊所駕駛之公車時，伊已
    在十字路口中線左右，若稍一注意能輕易閃避而免除該次車
    禍。況公車之煞車系統非似一般小客車可立即停止，且因重
    量龐大使反應較慢，故以當時狀況伊行車中縱使有踩煞車亦
    來不及閃避被告劉春錦高速闖紅燈之救護車。再被告劉春錦
    抽血檢驗酒精仍有5mg/dl，是被告劉春錦飲酒駕車方為肇事
    主因。另外亦無證據證明被告劉春錦救護車確有鳴笛，以及
    聲音是否「正常」，伊自有可能因未聽聞鳴笛聲而肇事。並
    聲明：原告之訴駁回。
(三)、被告蘇世昌即同慶醫院；
    被告劉春錦乃以駕駛救護車為業，按次計酬，遇有病患需僱
    用救護車時，基於服務病患之立場，即依院內備存名單代病
    患聯絡各駕駛人，詢問何人有空可以受僱，猶如飯店代客僱
    用計程車一般，委任關係係存在被告劉春錦與聘用之病患（
    或病患家屬）間，被告劉春錦非被告蘇世昌即同慶醫院之受
    僱人，且醫院並無有關救護車派遣之內部規定。另肇事當時
    被告劉春錦駕駛救護車之行駛直行方向，乃為綠燈，且依道
    路交通安全規則第93條第2 項規定，被告劉春錦駕駛之救護
    車有優先通行之路權，就本件車禍肇事之過失責任而言，被
    告劉春錦駕駛救護車並無過失，即使其為被告蘇世昌即同慶
    醫院之受僱人，被告被告蘇世昌即同慶醫院亦無需負擔損害
    賠償責任。又因被害人利癸春年近90歲，年事已高，故原告
    利震發、廖利潤金、葉利潤妹等人請求1,500,000 元慰撫金
    應屬過高，其等請求之慰撫金應以600,000 元為合理。再原
    告葉益志審理時亦稱：原告葉利潤妹國小畢業，務農，種檳
    榔，與被害人葉輝長每月10,000元是兩人的共同所得等語，
    是被害人葉輝長與配偶葉利潤妹兩人均務農，每月10,000元
    係其等2 人之共同所得，若以被害人葉輝長每月所得8,000
    元計算，其勞動能力損失應為216,000 元。又被害人葉輝長
    請求之精神慰撫金5,000,000 元過高，應以300,000 元為當
    ，並聲明：(1)原告之訴駁回。(2)如受不利之判決，願供擔保
    請准宣告免為假執行。
(四)、被告屏東汽車客運股份有限公司：
    只就過失比例部分有爭執，並聲明：原告之訴駁回。
三、兩造對於下列事項並不爭執，且就被害人葉輝長之職業部分
    經證人葉輝平證述明確，並有戶籍謄本、勞工保險被保險人
    投保資料表明細、屏東縣政府營利事業登記證、財團法人屏
    東基督教醫院99年4 月27日（99）屏基醫外字第9904049 號
    函暨所附病歷、臺灣高等法院高雄分院99年度交上訴字第13
    號刑事判決、被害人利癸春、葉輝長申領強制汽車責任保險
    理賠金之明細、項目、保險公司表、行政院國軍退除役官兵
    輔導委員會高雄榮民總醫院函暨所附病歷、土地銀行存摺交
    易明細、行政院衛生署旗山醫院函暨所附病歷、高雄榮民總
    醫院診斷證明書、死亡證明書、病歷資料函覆表、出院病歷
    摘要、手術紀錄等附卷可證（見本院卷第21至第26頁、第28
    頁、第57至第62頁、第63頁、第104 至第177 頁、第197 至
    第198 頁、第260 頁、第261 至第348 頁、第352 頁、第35
    3 至第358 頁、本院97年度交訴字第113 號卷第170 至第17
    1 頁、第182 至第184 頁），復經本院依職權調閱本院刑事
    庭97年度交訴字第113 號全卷互核無誤，堪信為真實：
(一)、被告高明德係被告屏東客運股份有限公司之司機，以駕駛大
    客車為業，為從事駕駛業務之人，於下開車禍發生時，確係
    在其執行職務中。
(二)、被害人利癸春於96年7 月3 日在被告蘇世昌即同慶醫院住院
    期間，因高燒未退，於同年7 月5 日8 時20分許，因家屬要
    求轉送財團法人屏東基督教醫院治療，而由被告劉春錦駕駛
    車牌號碼4013-PA 號之救護車，搭載被害人利癸春、原告利
    震發、被害人葉輝長及護理人員鍾淑霞，自屏東縣鹽埔鄉○
    ○村○○道路由北往南方向行駛，於同日9 時許，行經該路
    段與莒光路交岔路口時，適有被告高明德駕駛車牌號碼FZ-5
    63號之營業大客車，沿鹽埔鄉○○村○○路由東往西方向直
    行而來，兩車相撞，被害人葉輝長受有頸椎損傷併頸椎第四
    節推弓骨折、脊髓休克、四肢癱瘓、臉部撕裂傷、多處擦傷
    及麻痺性腸阻塞等重傷害，被害人利癸春受有硬腦膜下出、
    右側血胸等傷害，經送醫救治，仍於同年7 月9 日傷重不治
    死亡。
(三)、上開業務過失致死刑事案件，經本院刑事庭以97年度交訴字
    第113 號刑事判決判處被告高明德有期徒刑1 年2 月，被告
    劉春錦有期徒刑1 年，經二人提起上訴，經臺灣高等法院高
    雄分院以99年度交上訴字第13號刑事判決駁回上訴。
(四)、被害人葉輝長因上開車禍事件受有頸椎損傷併頸椎第四節推
    弓骨折、脊髓休克、四肢癱瘓、臉部撕裂傷、多處擦傷及麻
    痺性腸阻塞等重傷害，該傷害導致其直至97年7 月1 日至屏
    東基督教醫院神經外科門診追蹤時，四肢仍癱瘓，四肢肌力
    分別為：雙上肢肌力為1 分，雙下肢肌力為1 分。被害人葉
    輝長受傷前務農，種植檳榔為業。是其所受傷害確有影響其
    全部勞動能力。
(五)、被害人葉輝長於98年8 月26日自旗山醫院至高雄榮民總醫院
    入院治療大腸破裂併腹膜炎及敗血性休克，之後被害人葉輝
    長於98年10月16日死亡，其死亡原因乃大腸破裂併腹膜炎及
    敗血性休克，最後導致多重抗藥性感染及急性腎衰竭，與系
    爭車禍事故並無直接相關。其繼承人為原告葉利潤妹、葉益
    志、葉展志、葉秋婷。
(六)、原告利震發確因被害人利癸春因系爭車禍而死亡生前所支出
    之必要醫療費用為10,884元；原告利震發確因被害人利癸春
    因系爭車禍而死亡所支出之必要喪葬費用為277,984元。
(七)、若原告葉利潤妹、葉益志、葉展志、葉秋婷得以向被告請求
    連帶賠償被害人葉輝長因系爭車禍而減少勞動能力損失部分
    ，為有理由，則就其費用計算至被害人葉輝長於98年10月16
    日死亡之期間共計27個月。
(八)、本件被害人利癸春因上開車禍，其繼承人已申請強制汽車責
    任險理賠金1,500,000 元，由其繼承人即原告利震發、葉利
    潤妹、廖利潤金平均分擔，且均同意以其所請求之金額各扣
    除500,000 元。本件被害人葉輝長則已領取1,529,120 元之
    強制汽車責任保險理賠金，亦同意就其所請求金額扣除之。
(九)、被告高明德高職畢業，前受僱被告屏東客運股份有限公司為
    司機，以駕駛大客車為業，95、96年度投保薪資為31,800元
    ，97年間受僱古勒樂工程行，97年度投保薪資為17,400元；
    被告劉春錦高職畢業，務農，種檳榔，於96年間當選為村長
    ，每個月事務費為41,000元；被告屏東汽車客運股份有限公
    司96年間資本額為124,800,000 元；被告蘇世昌即同慶醫院
    99年11月存款帳戶餘額為308,256 元。原告利震發高職畢業
    、服務於台灣中油股份有限公司，月薪為60,000元；原告廖
    利潤金國小畢業，自耕農，所得不詳；原告葉利潤妹國小畢
    業，務農，種檳榔，與被害人葉輝長每月所得共計約10,000
    餘元；被害人葉輝長國小畢業，務農。
四、本院依民事訴訟法第271 條之1 準用第270 條之1 規定整理
    並協議兩造簡化爭點結果如下（見本院卷第110 頁背面至第
    111 頁）：(1)、被告高明德、劉春錦是否須連帶對原告負共
    同侵權行為損害賠償責任？系爭車禍各侵權行為人過失比例
    為何？(2)、原告可得請求被告高明德、劉春錦連帶賠償之金
    額與項目為何？(3)、被告劉春錦是否受僱於被告蘇世昌即同
    慶醫院，並在執行職務中造成上開車禍發生？被告屏東汽車
    客運股份有限公司、蘇世昌即同慶醫院是否須負民法第188
    條僱用人連帶損害賠償責任？茲分述如下：
(一)、被告劉春錦、高明德須連帶對原告負共同侵權行為損害賠償
    責任：
  1.經查，原告主張被告高明德考領有職業聯結車駕照，任職於
    被告屏東客運股份有限公司，平時以駕駛營業大客車搭載乘
    客為業；被告劉春錦考領有自小客車駕駛執照，受有駕駛救
    護車之救難訓練，有初級救護技術員合格證照，擔任救護車
    司機，其等於前開時、地分別駕駛上開營業大客車及救護車
    互撞肇事，致救護車乘客利癸春受有硬腦膜下出、右側血胸
    等傷害，經送醫救治，仍於96年7 月9 日傷重不治死亡；救
    護車乘客葉輝長受有頸椎損傷併頸椎第四節推弓骨折、脊髓
    休克、四肢癱瘓、臉部撕裂傷、多處擦傷及麻痺性腸阻塞等
    重傷害等事實，業經被告2 人自陳在卷，核與原告利震發、
    葉利潤妹以證人身分在警詢證述情節大致相符，並有屏東縣
    警察局里港分局處理相驗案件初步調查報告暨報驗書、道路
    交通事故現場圖、道路交通事故調查報告表、照片、被告高
    明德、劉春錦駕照、被告劉春錦初級救護技術員合格證書、
    救護車行照、利癸春及葉輝長之屏東基督教醫院診斷證明書
    、臺灣屏東地方法院檢察署相驗筆錄、相驗屍體證明書及檢
    驗報告書、公務電話紀錄、救護車車籍資料、屏東縣政府衛
    生局函文、相驗照片、屏東基督教醫院神經外科回函及葉輝
    長病歷等附卷可稽（見相驗卷第2 至第3 頁、第13至第24頁
    、第28至第29頁、第38至第41頁、第54至第66頁、本院97年
    度交訴字第113 號卷第60頁、第63頁、第72至第78頁），此
    部分事實堪以認定。
  2.按救護車執行任務時，得不受前項行車速度之限制，且於開
    啟警示燈及警鳴器執行緊急任務時，得不受標誌、標線及號
    誌指示之限制；聞有救護車之警號時，不論來自何方，均應
    立即避讓；行車速度，依速限標誌或標線之規定，無速限標
    誌或標線者，行車時速不得超過50公里，道路交通安全規則
    第93條第2 項、第101 條第6 款、第93條第1 項第1 款分別
    定有明文。查被告劉春錦駕駛之救護車於車禍當時確有開啟
    警示燈及警鳴器，甚至即將進入交叉路口時，被告劉春錦還
    特別鳴按喇叭附加警示一節，業經證人利震發、鍾淑霞於警
    偵訊以及本院刑事庭審理中再三證述明確且一致（見相驗卷
    第10頁、第27頁、第43頁、第49至第50頁、他字卷第24頁、
    本院97年度交訴字第113 號卷第131 頁）；經衡證人利震發
    與被告均無關係，與被告高明德、劉春錦全不相識，亦無夙
    怨，衡情當無特別迴護被告劉春錦之必要，是其證詞應可採
    信，而救護車之警鳴器聲響甚大，其設計在使用路人能於遠
    處即可聽見聲音並預作避讓之準備，被告高明德為一合格之
    職業駕駛人，當無不能聽見而提早避讓之理，其辯稱沒有聽
    見警鳴器聲響云云，顯屬卸責之詞，不足採信。另被告高明
    德雖辯稱證人林得壽與陳秀於本院刑事庭審理97年度交訴字
    第113 號案件中，曾證述未聽見救護車鳴笛聲云云，惟查，
    該兩名證人僅係證稱沒有特別注意聽救護車鳴笛聲音，而非
    證述救護車未有啟示鳴笛聲音（見本院97年度交訴字第113
    號卷第128 頁、第131 頁），自不得據此率認當日被告劉春
    錦駕駛救護車確無開啟警鳴器。又上開肇事路口被告高明德
    行向最高速限為50公里，有卷附道路交通事故調查報告表可
    按（見相驗卷第14頁），被告高明德業於警詢自陳：肇事時
    車速為60公里等語（見相驗卷第25頁、第45頁），顯見其車
    速已超過上開路段50公里之最高速限。被告高明德考領職業
    駕駛執照，擔任職業駕駛人10年，業經其自陳（見本院97年
    度交訴字第113 號卷第189 頁），經驗閱歷甚豐，自應更行
    注意上開規定，且當時天候晴，日間自然光線，路面柏油、
    乾燥、無缺陷，無障礙物，視線良好，有道路交通事故調查
    報告表在卷可憑（見相驗卷第14頁），是被告高明德違反上
    開道路交通安全規則，因而肇生本件車禍，致被害人利癸春
    死亡、被害人葉輝長重傷，其有應注意、能注意而不注意之
    過失責任甚明，且被害人利癸春因此死亡，被害人葉輝長因
    此受傷，其過失行為與其等死亡以及受傷之結果間具有相當
    因果關係甚明。
  3.次按行車速度，依速限標誌或標線之規定，無速限標誌或標
    線者，行車時速不得超過50公里；汽車行駛時，駕駛人應注
    意車前狀況，並隨時採取必要之安全措施，道路交通安全規
    則第93條第1 項第1 款、第94條第3 項分別定有明文。被告
    劉春錦駕駛救護車雖得不受行車速度、標誌、標線及號誌指
    示之限制，然查，被告劉春錦業於偵訊陳稱：我看見屏東客
    運的車頭約在100 公尺前，我原本車速約100 公里，我以為
    對方會禮讓我停在中線，他卻直接開過去，當我發現時就緊
    急煞車，但已經來不及就直接撞上等語明確（見相驗卷第44
    頁，他字卷第24頁），足徵其當時車速高達100 公里無誤，
    惟其行向為新設道路無速限標誌或標線，依據上開說明最高
    速限為50公里，被告劉春錦於最高速限50公里處，以高達2
    倍之車速100 公里行駛，自非妥適。又證人利震發於本院刑
    事庭審理97年度交訴字第113 號案件中亦結證稱：當時救護
    車放慢之後又加速等語（見本院97年度交訴字第113 號卷第
    133 頁），而被告劉春錦當時係通過交岔路口，此乃極易發
    生車禍之路段，卻未見其預為減速之準備，甚至加速前進，
    且其既早於100 公尺前即發覺被告高明德之車輛，仍未立即
    減速或採取其他閃避措施，僅期待被告高明德之避讓，於發
    覺被告高明德無避讓動作時，始於距離停止線8.9 公尺處方
    為煞車減速（此有救護車輪胎煞車痕始點位置足供證明，見
    相驗卷第13頁），以致肇事，足徵其確實未注意車前狀況至
    明。被告劉春錦領有駕駛執照，擔任救護車司機近5 年，業
    經其自陳（見本院97年度交訴字第113 號卷第189 頁），駕
    車經驗豐富，救護車雖不受速限、標誌、標線等限制，然並
    非可置路況於不顧，自應注意上開規定。且當時天候晴，日
    間自然光線，路面柏油、乾燥、無缺陷，無障礙物，視線良
    好之情況，有道路交通事故調查報告表在卷可憑（見相驗卷
    第14頁），是依據前揭情狀，被告劉春錦搭載病患本應更為
    小心謹慎，減速通過路口確保行車安全，如稍加注意，即可
    採取適切措施，避免本件車禍發生，顯無不能注意之情事，
    竟疏未注意而於通過交岔路口時以100 公里之高速行駛，且
    發現被告高明德駕駛之大客車時亦未立即減速，因而閃煞不
    及肇生本件車禍，致被害人利癸春死亡、被害人葉輝長重傷
    ，其有應注意、能注意而不注意之過失責任無誤，且被害人
    利癸春因此死亡，被害人葉輝長因此受傷，其過失行為與其
    等死亡以及受傷之結果間具有相當因果關係甚明。
  4.就肇事當時雙方車輛所行駛車道之燈號顯示，被告高明德陳
    稱：我通過路口沒看左右有無來車，也沒有減速，因為我是
    綠燈，以為沒有車子會過來，我車速約60公里等語（見相驗
    卷第45頁），衡諸常情，一般人如欲闖紅燈，理當減速察看
    有無左右來車，於確定無左右來車時始迅速通過，然被告高
    明德既未減速，又未察看左右來車，此等舉措顯與闖紅燈之
    行為有違；又一般人肇事後為脫免自己之交通過失責任，多
    會供稱自己有減速並察看左右，被告高明德未為此等供述，
    益徵其行向當時應屬綠燈，始能自信未減速察看左右即通過
    路口。至證人即同慶醫院護士鍾淑霞雖於偵訊證稱：我拿枕
    頭保護病患的頭部，可是撞擊力太大了，我們都滾到前面，
    撞上那一剎那，我把病患拉回來時，我往前看是綠燈等語（
    見相驗卷第50頁），然查，依據卷附道路交通事故現場圖及
    照片所示（見相驗卷第13至24頁），救護車於撞擊後呈現車
    頭朝大客車行向之方位停放，是證人鍾淑霞往前所見之綠燈
    究為何方向之綠燈，非無疑義，又依證人所述，其先滾到前
    面，拉回來後始看見綠燈，則此間是否已經過燈號之變換，
    亦有可疑，況證人為被告蘇世昌即同慶醫院之受僱人，而被
    告劉春錦為同慶醫院救護車之司機，是證人上開證詞恐有偏
    頗之虞，尚難採信。
  5.被告高明德雖另辯稱車禍當日被告劉春錦應有飲用酒類以致
    肇事云云，惟查，車禍當日警方就被告高明德、劉春錦進行
    酒精檢測，均查無酒精反應一情，有道路交通事故現場圖、
    道路交通事故調查報告表附卷可稽（見相驗卷第13頁、第15
    頁），又雖同日被告劉春錦在屏東基督教醫院以抽血檢驗，
    驗出血液中酒精濃度小於5mg/dl，此有藥物濃度檢驗單附卷
    可證（見相驗卷第34頁），然因人體代謝作用，血液中酒精
    濃度每小時下降約10~195mg/dl ，此有法務部法醫研究所90
    年2 月1 日法醫所九十清字第0150號函附卷可證（見本院卷
    第363 頁），顯見被告劉春錦肇事時間血中酒精濃度應幾近
    為零；且依研究報告指出血液中酒精濃度與認知行為功能間
    關係，一般行為人血液中酒精濃度必須高於20mg/dl ，方有
    動作變慢、思考力差之行為表現，此有台北醫學院附設醫院
    精神科主任蔡尚穎所著「酒精對人體生理與行為之影響」一
    文附卷可證（見本院卷第367 頁）；是被告高明德辯稱車禍
    當日被告劉春錦應有飲用酒類以致肇事云云，不足可採。又
    被告高明德雖辯稱右邊有建築物視線被擋到云云，然觀諸現
    場照片，位於肇事交叉路口被告高明德所行駛方向右側處之
    樓房僅有三層，並非甚高之大樓，且距離肇事交叉路口車道
    亦有不短之距離，並無遮蔽其視線以致無法注意右方來車之
    虞，此有照片附卷可證（見相驗卷第19頁、本院97年度交訴
    字第113 號卷第27頁），且其早於警詢中即陳稱沒有障礙物
    阻礙視線（見相驗卷第7 頁），是被告高明德上開所辯亦不
    足可採。
  6.依上所述，本件車禍之發生，係因被告高明德違反聞有救護
    車之警號時，不論來自何方，均應立即避讓，以及行車速度
    ，應依速限標誌或標線之規定，無速限標誌或標線者，行車
    時速不得超過50公里等規定，及被告劉春錦違反道路交通安
    全規則第94條第3 項之規定，未注意車前狀況所致。本院參
    酌被告高明德當時應可聽聞被告劉春錦所駕駛救護車之鳴笛
    聲，如確實注意並提前避讓，以及遵行速限規定行駛，非不
    能避免系爭事故之發生。暨被告劉春錦既早於100 公尺前即
    發覺被告高明德之車輛，仍未立即減速或採取其他閃避措施
    ，僅期待被告高明德之避讓，於發覺被告高明德無避讓動作
    時，始為煞車減速，以致肇事，足徵其確實未注意車前狀況
    ，致生撞擊等情，認被告高明德應負60% 的過失責任，而被
    告劉春錦亦應負40% 的過失責任。且此與本件刑事案件偵查
    中經送請臺灣省高屏澎區車輛行車事故鑑定委員會鑑定鑑定
    結果：「一、高明德駕駛大客車聞救護車警號未立即避讓為
    肇事主因。二、劉春錦駕駛救護車未注意車前狀況為肇事次
    因」亦相符合，此有該委員會96年11月21日高屏澎區960783
    號鑑定意見書在卷可參（見相驗卷第137 至138 頁）。另被
    告高明德、劉春錦亦因上開業務過失致死刑事案件，經本院
    刑事庭以97年度交訴字第113 號刑事判決判處被告高明德有
    期徒刑1 年2 月，被告劉春錦有期徒刑1 年，經二人提起上
    訴，經臺灣高等法院高雄分院以99年度交上訴字第13號刑事
    判決駁回上訴，業經本院依職權調取上開卷宗核閱屬實，亦
    認被告高明德、劉春錦對於被害人利癸春、葉輝長所受前開
    傷害，確有過失，而同此認定。
(二)、原告得以請求被告高明德、劉春錦連帶賠償之金額：
  1.按因故意或過失，不法侵害他人權利者，負損害賠償責任；
    又不法侵害他人致死者，對於支出醫療及增加生活上需要之
    費用或殯喪費用之人，亦應負損害賠償責任；不法侵害他人
    致死者，被害人之父母子女及配偶，雖非財產上之損害，亦
    得請求賠償相當之金額；再不法侵害他人之身體或健康者，
    對於被害人因此喪失或減少勞動能力或增加生活上需要時，
    應負損害賠償責任；不法侵害他人之身體、健康、名譽、自
    由、信用、隱私、貞操，或不法侵害其他人格法益而情節重
    大者，被害人雖非財產上之損害，亦得請求賠償相當之金額
    ；前項請求權，不得讓與或繼承。但以金額賠償之請求權已
    依契約承諾，或已起訴者，不在此限，民法第184 條第1 項
    前段、第192 條、第194 條、第193 條第1 項、第195 條第
    1 項、第2 項分別定有明文。次按，繼承人自繼承開始時，
    除本法另有規定外，承受被繼承人財產上之一切權利、義務
    。但權利、義務專屬於被繼承人本身者，不在此限，民法第
    1148條第1 項亦有明文。查，被告高明德、劉春錦不法侵害
    被害人利癸春致死，又因不法侵害被害人葉輝長之身體，已
    如前述，揆之前揭規定，被告對於利癸春、葉輝長所受喪葬
    費用支出、醫療費用損害、增加生活上需要之損害－看護費
    用支出之損害、購買醫療用品費用之損害、交通費用支出之
    損害及非財產上之損害，自應負連帶損害賠償責任。次查，
    原告葉利潤妹、葉益志、葉展志、葉秋婷為葉輝長之繼承人
    ；而葉輝長對於被告之財產上之損害賠償債權，並非專屬於
    葉輝長本身之財產上權利，葉輝長對於被告之非財產上之損
    害賠償債權，則已起訴，得以繼承，揆之前揭規定，原告葉
    利潤妹、葉益志、葉展志、葉秋婷自應自葉輝長於98年10月
    16日死亡而繼承開始時，承受原屬於葉輝長之前開債權。準
    此，原告利震發、葉利潤妹、廖利潤金本於上開民法侵權行
    為規定，原告葉利潤妹、葉益志、葉展志、葉秋婷本於繼承
    之法律關係及民法侵權行為之規定，請求被告連帶賠償所受
    之喪葬費用支出、醫療費用損害、增加生活上需要之損害－
    看護費用支出之損害、購買醫療用品費用之損害、交通費用
    支出之損害及非財產上之損害，洵屬有據。
  2.原告得請求被告高明德、劉春錦連帶賠償之金額，茲分述如
    下：
  就被害人利癸春之部分：
  (1)殯葬費部分：原告利震發主張其因被害人利癸春死亡，共支
    出殯葬費277,984 元，並有治喪費用表、福座往生禮儀服務
    股份有限公司電子計算機統一發票、估價單等為證（見交附
    民卷第7 至第10頁），且為被告所不爭執（見本院卷第41頁
    、第360 頁背面），衡諸一般社會常情，並無過高，則其主
    張受有喪葬費用277,984 元之損害，堪可採信，應予准許。
  (2)醫療費用部分：原告利震發主張其因被害人利癸春生前之受
    傷，共支出醫療費用10,884元，有財團法人屏東基督教醫院
    醫療費用收據附卷可稽（見交附民卷第12至第14頁），且為
    被告所不爭執（見本院卷第41頁、第360 頁背面），則其主
    張此部份之醫療費用，堪可採信，應予准許。
  (3)非財產上之損害賠償部分：依民法第194 條及第188 條第1
    項規定，請求受僱人及其僱用人連帶賠償相當金額之慰撫金
    時，法院對於慰撫金之量定，應斟酌該受僱人及應負連帶賠
    償責任之僱用人，並被害人暨其父、母、子、女及配偶之身
    分、地位及經濟狀況等關係定之，不得僅以被害人與實施侵
    權行為之受僱人之資力為衡量之標準，最高法院76年台上字
    第1908號著有判例。本院審酌被害人利癸春係原告利震發、
    葉利潤妹、廖利潤金之父親，為父子女關係，頓失父親，無
    法期待盡其孝道，且此創傷難以彌補，渠請求被告賠償精神
    慰撫金，自屬有據。次查被告高明德高職畢業，前受僱被告
    屏東客運股份有限公司為司機，以駕駛大客車為業，95、96
     年 度投保薪資為31,800元，97年間受僱古勒樂工程行，97
    年度投保薪資為17,400元；被告劉春錦高職畢業，務農，種
    檳榔，於96年間當選為村長，每個月事務費為41,000元；被
    告屏東汽車客運股份有限公司96年間資本額為124,800,000
    元；被告同慶醫院即蘇世昌99年11月存款帳戶餘額為308,25
    6 元；原告利震發高職畢業、服務於台灣中油股份有限公司
    ，月薪為60,000元；原告廖利潤金國小畢業，自耕農，所得
    不詳；原告葉利潤妹國小畢業，務農，種檳榔，與被害人葉
    輝長每月所得共計約10,000餘元等情，認原告利震發、葉利
    潤妹、廖利潤金請求之非財產上損害金額在1,000,000 元範
    圍內，應屬適當，超此範圍，自不應准許。
  (4)依上所述，原告利震發得請求被告連帶賠償之金額為1,288,
    868 元（277,984 元喪葬費+10,884 元醫療費用+1,000,000
    元慰撫金）；原告葉利潤妹、廖利潤金各得請求被告連帶賠
    償之金額為1,000,000 元。
  就被害人葉輝長之部分：
  (1)醫療、醫療用品、看護費用以及救護車車資部分：原告主張
    被害人葉輝長因受前開傷害，前往醫院就診，購買醫療用品
    以及支付看護照顧等費用，共計支出525,759 元，固提出醫
    院收據、統一發票、免用統一發票收據等為證（見交附民卷
    第17至第49頁、本院卷第89至第101 頁），且為被告所不爭
    執（見本院卷第41頁、第360 頁背面）；然查就其中98年8
    月25日所支出之4,000 元之救護車資者，實係被害人葉輝長
    於98年8 月25日自旗山醫院轉至高雄榮民總醫院入院治療大
    腸破裂併腹膜炎及敗血性休克所需之費用，嗣被害人葉輝長
    於98年10月16日死亡，其死亡原因乃大腸破裂併腹膜炎及敗
    血性休克，最後導致多重抗藥性感染及急性腎衰竭，與系爭
    車禍事故並無直接相關等情，有高雄榮民總醫院函暨所附病
    歷、病程記錄、護理過程記錄、旗山醫院出院病情摘要等附
    卷可證（見本院卷第262 頁、第277 頁至第278 頁、第354
    頁），顯見自98年8 月25日以降所支付之看護費、購買醫療
    用品費用等合計27,657元以及上開98年8 月25日所支出4,00
    0 元救護車資，與本件車禍無涉。至於就98年8 月25日之前
    原告主張被害人葉輝長因受前開傷害，前往醫院就診，購買
    醫療用品、支付看護照顧等費用，共計支出494,102 元者（
    計算式：525,759-4,000-27,657），確與系爭車禍相關，且
    衡諸一般社會常情，確屬必要，應予准許。
  (2)減少勞動能力損失部分：
    被害人葉輝長因系爭車禍受傷，減少全部勞動能力，為兩造
    所不爭執。被害人葉輝長自系爭車禍受傷至其於98年10月16
    日死亡之期間共計27個月，以月別單利霍夫曼係數25.00000
    000 計算，為兩造所不爭執，以最低薪資每月17,280元計算
    ，為441,259 元（17,280元×25.00000000 ＝441,259 ，元
    以下四捨五入），是原告依此請求減少勞動能力損失，應予
    准許。又被告蘇世昌即同慶醫院雖辯稱應以每月8,000 元作
    為標準云云，然按勞動基準法旨在規定勞動條件最低標準，
    保護勞工權益，加強勞雇關係，促進社會與經濟發展，此觀
    該法第1 條之規定自明，是勞動基準法規定之內容常隨社會
    與經濟發展而變動，以因應時代之脈動與社會、經濟之變遷
    ，兼顧勞資雙方之權益。準此，被害人葉輝長既無任何工作
    收入之證明，自應依勞動基準法有關最低基本薪資之規定計
    算其每月不能工作的損害額為當。
  (3)非財產上之損害賠償部分：查，被害人葉輝長因被告高明德
    、劉春錦前開行為受有頸椎損傷併頸椎第四節推弓骨折、脊
    髓休克、四肢癱瘓、臉部撕裂傷、多處擦傷及麻痺性腸阻塞
    等重傷害，該傷害導致其直至97年7 月1 日至屏東基督教醫
    院神經外科門診追蹤時，四肢仍癱瘓，四肢肌力分別為：雙
    上肢肌力為1 分，雙下肢肌力為1 分，已如前述，其身體及
    精神受有相當之痛苦，乃屬必然。又查，被告高明德高職畢
    業，前受僱被告屏東客運股份有限公司為司機，以駕駛大客
    車為業，95、96年度投保薪資為31,800元，97年間受僱古勒
    樂工程行，97年度投保薪資為17,400元；被告劉春錦高職畢
    業，務農，種檳榔，於96年間當選為村長，每個月事務費為
    41,000元；被告屏東汽車客運股份有限公司96年間資本額為
    124, 800,000元；被告同慶醫院即蘇世昌99年11月存款帳戶
    餘額為308,256 元；被害人葉輝長國小畢業，務農等情，為
    兩造所不爭執，本院審酌兩造之學歷、經濟能力、被害人葉
    輝長所受傷害之輕重等情，認原告請求被告賠償非財產損害
    5,000,000 元，尚屬過高，應以1,500,000 元為相當。
  (4)依上所述，原告葉利潤妹、葉益志、葉展志、葉秋婷得請求
    被告高明德、劉春錦連帶賠償之金額為2,435,361 元（494,
    102 元醫療等費用+441,259元勞動損失+1,500,000元慰撫金
    ）。
  3.按損害之發生或擴大，被害人與有過失者，法院得減輕賠償
    金額或免除之。重大之損害原因，為債務人所不及知，而被
    害人不預促其注意或怠於避免或減少損害者，為與有過失。
    前二項之規定，於被害人之代理人或使用人與有過失者，準
    用之，民法第217 條定有明文。又「查民國88年4 月21日修
    正增訂之民法第217 條第3 項固明定，同條第1 項、第2 項
    （過失相抵）之規定，「於被害人之代理人或使用人與有過
    失者，亦適用之。」，惟大眾運輸工具如營業小客車（計程
    車）之乘客，係與營業人成立運送契約，計程車司機為該運
    送人或運送人之受僱人，僅係基於運送人與乘客間暫時且短
    期之運送契約，載運乘客至其預計到達之目的地而已，司機
    與乘客間，非得以該臨時性之運送關係，解釋為前開規定之
    「使用人」，自無適用該法文之餘地。」（最高法院95年度
    台上字第279 號著有判決可供參照）；再「民法第224 條固
    可類推適用於修正前民法第217 條被害人與有過失之規定，
    將損害賠償權利人之使用人之過失，視同損害賠償權利人之
    過失，適用過失相抵之法則減輕賠償義務人之責任。惟於侵
    權行為之場合，適用此項規定，須損害賠償權利人對使用人
    之行為得為指揮、監督，始足當之；倘損害賠償權利人對使
    用人之行為無從予以指揮、監督，即難將使用人之過失視同
    損害賠償權利人之過失，適用過失相抵之法則減輕賠償義務
    人之責任。乘客搭乘計程車時，對於司機之駕駛行為無從予
    以指揮、監督，依上說明，自無類推適用修正前民法第217
    條過失相抵規定之餘地。」（最高法院94年度台上字第1909
    號亦著有判決可供參照）。是本件被害人利癸春、葉輝長雖
    係搭乘被告劉春錦所駕駛之救護車而受傷，然因其等對於身
    為救護車司機之被告劉春錦並無予以指揮、監督之可能，被
    告劉春錦實為被告蘇世昌即同慶醫院之受僱人（詳如後述）
    ，其僅載運病患或家屬至其預計到達之目的地而已。故原告
    自無需就被告劉春錦之過失擔負責任，而減輕賠償金額或免
    除。
  4.按數人因共同過失不法侵害他人之權利者，依法應負連帶賠
    償責任，苟各行為人之過失均為其所生損害之共同原因，即
    所謂行為關連共同，亦足成立共同侵權行為。本件加害人某
    甲之過失責任，縱較加害人某乙為輕，然對於被害人之賠償
    ，則應與某乙負連帶責任，原判決僅按十分之三給付，尚有
    未合（最高法院66年台上字第2115號判例參照）。本件被告
    高明德與劉春錦之過失，均為被害人利癸春死亡，以及葉輝
    長受傷之共同原因，應成立共同侵權行為，而依民法第185
    條第1 項之規定連帶負責。又依上開判例意旨，原告自得對
    每一連帶債務人為全部或一部請求，被告高明德、劉春錦不
    得抗辯其內部債務分擔比例，就超過部分拒絕給付。
  5.按保險人依本法規定所為之保險給付，視為被保險人損害賠
    償之一部分；被保險人受賠償請求時，得扣除之，強制汽車
    責任保險法第32條定有明文。依前所述，原告利震發得向被
    告高明德、劉春錦請求連帶賠償之金額為1,288,868 元，原
    告葉利潤妹、廖利潤金各得請求被告高明德、劉春錦連帶賠
    償之金額為1,000,000 元，原告葉利潤妹、葉益志、葉展志
    、葉秋婷得請求被告高明德、劉春錦連帶賠償之金額為2,43
    5,361 元，惟本件汽車交通事故發生後，被害人利癸春之家
    屬已領取強制汽車責任保險之理賠金1,500,000 元，被害人
    葉輝長業已領取強制汽車責任保險之理賠金1,529,120 元，
    此有被害人利癸春、葉輝長申領強制汽車責任保險理賠金之
    明細、項目、保險公司表在卷可憑（見本院卷第260 頁），
    且原告利震發、葉利潤妹、廖利潤金均同意以其所請求之金
    額各扣除500,000 元，原告葉利潤妹、葉益志、葉展志、葉
    秋婷即葉輝長之繼承人亦同意就其所請求金額扣除1,529,12
    0 元。則原告利震發所得向被告高明德、劉春錦請求連帶賠
    償之金額應減為788,868 元，原告葉利潤妹、廖利潤金各得
    請求被告高明德、劉春錦連帶賠償之金額應減為500,000 元
    ，原告葉利潤妹、葉益志、葉展志、葉秋婷所得請求被告高
    明德、劉春錦連帶賠償之金額即應減為906,241 元。
(三)、被告屏東汽車客運股份有限公司、蘇世昌即同慶醫院須負民
    法第188 條僱用人連帶損害賠償責任：
  1.按受僱人因執行職務，不法侵害他人之權利者，由僱用人與
    行為人連帶負損害賠償責任。但選任受僱人及監督其職務之
    執行，已盡相當之注意或縱加以相當之注意而仍不免發生損
    害者，僱用人不負賠償責任，民法第188 條第1 項定有明文
    ；又按民法第188 條第1 項所謂受僱人，並非僅限於僱傭契
    約所稱之受僱人，凡客觀上被他人使用為之服務勞務而受其
    監督者均係受僱人，最高法院57年度台上字第1663號判例意
    旨參照。再按民法第188 條所稱之受僱人，係以事實上之僱
    用關係為標準，僱用人與受僱人間已否成立書面契約，在所
    不問，最高法院45年台上字第1599號判例意旨參照。再按承
    攬與僱傭同屬於供給勞務之契約，惟前者仍以發生結果（工
    作之完成）為目的之契約，供給勞務不過為其手段而已；後
    者則以供給勞務本身為目的之契約，亦即除供給勞務外，並
    無其他目的。此為二者區別之所在。民法第188 條第1 項所
    謂受僱人，並非僅限於僱傭契約所稱之受僱人，凡客觀上被
    他人使用為之服勞務而受其監督者，均係受僱人。此所謂監
    督，係指對勞務之實施方式、時間及地點加以指示或安排之
    一般的監督而言（最高法院81年度台上字第2686號、82年度
    台上字第815 號分別著有判決可供參照）。另按民法第188
    條所謂受僱人因執行職務不法侵害他人之權利，須受僱人之
    行為在客觀上可認為與執行職務有關，而不法侵害他人之權
    利者始足當之（最高法院71年度台上字第5153號著有判決可
    供參照）。以及民法第188 條規定僱用人之責任，其立法精
    神重於保護經濟上之弱者，增加被害人或得依法請求賠償之
    第三人之求償機會。觀乎其設有舉證責任轉換及衡平責任之
    規定自明。是以受僱人之行為是否與其職務有關係，允宜從
    廣義解釋，以資符合。其所謂受僱人執行職務，不法侵害他
    人權利之行為，不僅指受僱人職務範圍內之行為而定，即與
    執行職務相牽連之行為，不法侵害他人權利者，亦應包括在
    內。職務上予以機會之行為，即屬於與執行職務相牽連之行
    為（最高法院73年度台上字第4580號著有判決可供參照）。
    綜上可見不論是承攬契約或僱傭契約之受僱人，只要客觀上
    、事實上、外表上被他人使用，為之服勞務而受其監督者指
    對勞務之實施方式、時間、地點加以指示或安排之一般監督
    ，均係受僱人，不以事實上有僱傭契約者為限，至於該他人
    之主觀認識如何，要非所問，合先敘明。
  2.本件被告高明德上述過失行為，既與被害人利癸春死亡，被
    害人葉輝長受傷結果間存有相當因果關係，而被告高明德復
    受僱於被告屏東汽車客運股份有限公司擔任營業用大客車司
    機，平日並以駕駛營業用大客車搭載乘客為業，且於駕駛執
    行業務過程中，發生系爭事故，揆諸前開規定，被告屏東汽
    車客運股份有限公司就本件車禍所受之損害，自應負連帶損
    害賠償責任。
  3.然被告蘇世昌即同慶醫院辯稱伊與被告劉春錦間並無僱傭關
    係云云，經查，被告蘇世昌即同慶醫院曾於書狀內自承救護
    車司機係凡領有專業駕照足堪擔任救護車司機者，即可向同
    慶醫院總務科登記以供聯繫，倘病患有需要，則由同慶醫院
    通知空閒之司機到院（見本院卷第178 頁）；又被告劉春錦
    當日所駕駛之救護車確係被告蘇世昌即同慶醫院所有，此有
    行照影本、屏東縣政府衛生局函等附卷可證（見相驗卷第29
    頁、本院97年度交訴字第113 號卷第72頁）。又依本件事故
    現場照片所示，被告劉春錦當日所駕救護車之車身噴寫有「
    同慶醫院」之字樣（見相驗卷第23、24頁）。復者，被告劉
    春錦自92、93年間即開始駕駛同慶醫院救護車，沒有底薪，
    以跑一趟的距離跟趟數來計算，從高樹的同慶醫院到屏東一
    趟來回2,000 多元，被告劉春錦可以向同慶醫院的會計請領
    現金800 元，一個月結算一次，領取時雖無公文袋或薪水袋
    彌封，但被告劉春錦均會在同慶醫院出勤記錄上簽名，且被
    告劉春錦自98年1 月到6 月間每個月均有向被告蘇世昌即同
    慶醫院領取出勤費用，此經被告劉春錦與被告蘇世昌即同慶
    醫院自陳明確，並有出勤費用簽收資料附卷可證（見本院卷
    第42頁、第196 頁背面、第202 至第205 頁、第223 頁），
    據上足徵被告劉春錦自本件事發前約5 年起，即每月固定自
    被告蘇世昌即同慶醫院受領出勤費用；又被告劉春錦所駕駛
    之救護車平常任務結束就要開回同慶醫院的車庫內，被告劉
    春錦如臨時不能出勤亦需向被告蘇世昌即同慶醫院報備，同
    慶醫院的總務在白天上班時間會看救護車司機的狀況，跟車
    的同慶醫院護士也會觀察司機狀況，醫院總務也會要求救護
    車司機穿著正式，出勤前以及返回醫院均需向同慶醫院護士
    登記，白天時醫院會計會登記，晚上時隨車護士也會登記等
    情，亦經被告劉春錦陳述明確（見本院卷第42頁背面），且
    為被告蘇世昌即同慶醫院所不爭執，足認被告蘇世昌即同慶
    醫院對於救護車司機之勤務規劃確有實際參與，並對司機有
    為管理、監督之事實，自有事實上僱傭關係無訛。又上開車
    禍事件，係在被告劉春錦接獲被告蘇世昌即同慶醫院通知，
    載乘病人利癸春及其家屬葉輝長轉院途中所發生，足見上開
    侵權行為之發生，確係在被告劉春錦執行駕駛救護車之職務
    中所發生。
  4.衡之民法第188 條第1 項前段，責以僱用人責任之依據，乃
    在於使用他人，享用其利者，應承擔其害，負其責任，且僱
    用人具有較佳能力，得以控管受僱人之品行、操守及其執行
    職務時之行為，並得藉商品、勞務之價格以分散損害。本件
    依被告劉春錦駕駛救護車之「行為外觀」業具執行職務之形
    式，在客觀上足使一般人認其係為被告蘇世昌即同慶醫院執
    行職務；另其傷害被害人利癸春、葉輝長之行為，係發生於
    其駕駛職務上所為，應認該行為與其職務間具有「內在關聯
    性」。被告蘇世昌即同慶醫院復未舉證證明其有何民法第18
    8 條第1 項後段規定之免責事由存在，依前開說明，被告蘇
    世昌即同慶醫院對被告劉春錦當有選任監督權限，自有事實
    上僱傭關係，被告蘇世昌即同慶醫院對於受僱人之侵權行為
    ，依法當應負連帶責任。
  5.又被告屏東汽車客運股份有限公司、蘇世昌即同慶醫院間僅
    屬不真正連帶，並無連帶責任可言，原告主張其等應負連帶
    責任，尚非有據，不應准許。被告屏東汽車客運股份有限公
    司、蘇世昌即同慶醫院分別為被告高明德、劉春錦之僱用人
    ，已如前所述，則原告請求被告屏東汽車客運股份有限公司
    、蘇世昌即同慶醫院，應各與被告高明德、劉春錦負連帶損
    害賠償責任，亦屬有據。
  6.按給付有確定期限者，債務人自期限屆滿時起，負遲延責任
    。給付無確定期限者，債務人於債權人得請求給付時，經其
    催告而未為給付，自受催告時起，負遲延責任。其經債權人
    起訴而送達訴狀，或依督促程式送達支付命令，或為其他相
    類之行為者，與催告有同一之效力。民法第229 條第1 項及
    第2 項定有明文。又遲延之債務，以支付金錢為標的者，債
    權人得請求依法定利率計算之遲延利息。但約定利率較高者
    ，仍從其約定利率。應付利息之債務，其利率未經約定，亦
    無法律可據者，週年利率為5%。民法第233 條第1 項及第20
    3 條亦有明文。本件原告對被告等提起之損害賠償，核屬無
    確定期限之給付，既經原告起訴而送達訴狀，被告等迄未給
    付，當應負遲延責任，是原告請求被告給付自附帶民事起訴
    狀繕本送達最後一位被告之翌日即98年1 月21日起，按年息
    5%計算之法定遲延利息，洵屬有據。
五、綜上所述，原告本於損害賠償之法律關係，請求被告連帶給
    付原告利震發788,868 元；原告葉利潤妹、廖利潤金各500,
    000 元；原告葉利潤妹、葉益志、葉展志、葉秋婷906,241
    元，及均自98年1 月21日起至清償日止，按年息5%計算之利
    息，洵屬正當，應予准許，逾此部分之請求為無理由，應予
    駁回。
六、原告陳明願供擔保，聲請宣告假執行，被告蘇世昌即同慶醫
    院、劉春錦亦陳明如受不利判決願供擔保請准宣告免為假執
    行，經核原告勝訴部分，合於法律規定，爰酌定相當之擔保
    金額宣告之，被告蘇世昌即同慶醫院、劉春錦之聲請亦無不
    合，同酌定相當擔保金額准許之，另就其餘被告部分，本院
    亦依職權酌定相當之擔保金額宣告免為假執行；原告其餘假
    執行之聲請，因訴之駁回而失所附麗，併予駁回。
七、至於兩造其餘之主張及陳述，核均與本院所形成之心證無涉
    ，無庸逐一論述，併此敘明。
據上論結，原告之訴為一部有理由，一部無理由，依民事訴訟法
第79條、第85條第1 項、第2 項、第79條、第390 條第2 項、第
392 條第2 項，判決如主文。
中    華    民    國    100   年    1     月    7     日
                  民事第一庭    法  官  羅培毓
正本係照原本作成。
如不服本判決，應於收受送達後二十日內向本院提出上訴書狀，
其未表明上訴理由者，應於提出上訴後二十日內向本院補提理由
書狀（均須按他造當事人之人數附繕本）
中    華    民    國    100   年    1     月    7     日
                                書記官  張婉郁